臺灣臺中地方法院刑事判決　　　　　　　95年度訴字第3667號
公　訴　人　臺灣臺中地方法院檢察署檢察官
被　　　告　乙○○
上列被告因毒品危害防制條例案件，經檢察官提起公訴（95年度
毒偵字第5210號），本院判決如下：
    主    文
乙○○無罪。
    理    由
一、公訴意旨如後附起訴書所載。
二、按犯罪事實應依證據認定之，無證據不得認定犯罪事實，又
    不能證明被告犯罪者，應諭知無罪之判決，刑事訴訟法第15
    4條第2項、第301條第1項分別定有明文。另認定不利於被告
    之事實，須依積極證據，茍積極證據不足為不利於被告事實
    之認定時，即應為有利於被告之認定，更不必有何有利之證
    據，且所謂「積極證據足以為不利被告事實之認定」係指據
    為訴訟上證明之全盤證據資料，在客觀上已達於通常一般之
    人均不致於有所懷疑，而得確信被告確曾犯罪之程度，若未
    達到此一程度，而有合理懷疑之存在時，即無從為有罪之認
    定，而檢察官就被告犯罪事實，應負舉證責任，並指出證明
    之方法，倘其所提出之證據，不足為被告有罪之積極證明，
    或其指出證明之方法，無從說服法院以形成被告有罪之心證
    ，基於無罪推定之原則，自應為被告無罪判決之諭知（參最
    高法院30年上字第816號、76年台上字第4986號、92年台上
    字第128號判例）。
三、本件公訴人認被告涉嫌施用第一級毒品海洛因，無非係以被
    告於民國95年10月17日15時50分許，在臺灣臺中地方法院檢
    察署觀護人室，經觀護人採其尿液送鑑定結果呈嗎啡、可待
    因陽性反應為其依據。惟本院訊之被告乙○○，其堅詞否認
    於95年10月17日回溯前四日內某時有施用海洛因之行為，辯
    稱：伊於採尿前那段時間，曾因氣管發炎，而於95年10月13
    日、15日，先後到臺中縣烏日鄉劉耀宜內科診所及霧峰澄清
    醫院就診過，可能服用藥物造成尿液中有嗎啡及可待因之代
    謝物等語。
四、經查，被告曾於95年10月13日至臺中縣烏日鄉劉耀宜內科診
    所就診，於95年10月15日至霧峰澄清醫院就診之事實，業經
    被告提出該二家醫院診所所開立之診斷證明書及處方箋為憑
    （參本院卷第21～24頁）。又(一)劉耀宜內科診所之劉耀宜醫
    師於96年2月8日函覆本院載：「乙○○確曾於95年10月13日
    來本院看診，處方當中藥名為COSOPIN者含CODEINE（可待因
    ）成分，服用後尿液中會有嗎啡之代謝物陽性反應」（參本
    院卷第50頁）。(二)霧峰澄清醫院於96年1月15日以霧澄醫字
    第1708號函覆本院載：「乙○○於95年10月15日至本院就診
    ，所附之處方箋為本院所開立，本院醫師無法判斷開立之藥
    物服用後，尿液是是否會有嗎啡代謝物而呈嗎啡陽性反應，
    並檢附處方箋中之甘草止咳水（含阿片酊，LIQUID BROWN M
    IXTURE）藥廠提供資料乙份」（參本院卷第31、32-1頁）。
    (三)行政院衛生署管制藥品管理局於96年1月3日以管檢字第09
    50014564號函覆本院載：「來函所附處方箋影本所列之藥品
    ，除COSOPIN藥錠含可待因成分，另BROWN MIXTURE藥品，因
    廠牌及登記成分不同，可能含或不含嗎啡或可待因成分，施
    用檢附之處方箋BROWN MIXTURE及COSOPIN等藥品或海洛因毒
    品，可能於尿液中檢出可待因及嗎啡成分，惟其可檢出嗎啡
    及可待因之濃度與服用劑量、服用頻率、肝腎功能、喝水多
    寡、排尿量、個人體質、代謝狀況及施用藥物後之採樣時間
    等因素有關，依個案而異」（參本院卷第30頁）。(四)霧峰澄
    清醫院前揭函並檢附法醫研究報告供本院參考，該研究報告
    中載：「92年協請劉瑞厚教授針對本所自行研究〈複方甘草
    合劑製劑相關藥物分析之研究〉進行指導，本研究係蒐集臺
    灣地區所有藥廠市售之複方甘草合劑製劑，應用氣相層析質
    譜分析法進行定量分析及調查每一種產品內所含可待因與嗎
    啡之含量，評估分析在正常療程中，每次服用複方甘草合劑
    製劑所攝入之嗎啡含量，以推斷在尿液中可能檢出嗎啡之最
    高濃度，比較與海洛因施用者有無差異‧‧‧，由四位病人
    分次服用單一不同劑量及連續二天定時服用固定劑量之錠劑
    之實驗中，發現不論是單一劑量或多次劑量多天服藥，甚至
    高達服藥劑量為正常劑量二至四倍，但尿液中最高嗎啡濃度
    均不超過3000ng/ml，因此似可以3000ng/ml之嗎啡濃度做為
    是否服用複方甘草合劑錠劑之指標，若尿液中Morphine（嗎
    啡）濃度高於3000ng/ml，則可排除服用複方甘草合劑製劑
    。研究發現，現階段欲判定尿液中鴉片類成分來源可由尿液
    中Morphine之濃度做一指標，若尿液中Morphine之濃度高於
    3000ng/ml，則可排除服用複方甘草合劑製劑」，「在臺灣
    有些尿液檢驗嗎啡陽性之人，表示有服用複方鴉片甘草含劑
    （BROWN MIXTURE）的藥物，複方鴉片甘草合劑為一種常用
    的鎮咳藥劑，成分通常包含鴉片粉或鴉片酊，本論文使用七
    家藥商的複方鴉片甘草合劑，其中五家是錠劑，二家是溶液
    ，經過實驗結果，使用複方鴉片甘草合劑藥物錠劑或是溶液
    者，其尿液其嗎啡濃度皆小於4000ng/ml。如果以嗎啡陽性
    （≧300ng/m l）尿液來區別：（A）嗎啡與可待因【M/C】
    比值小於3.0：為使用複方鴉片甘草合劑，（B）嗎啡與可待
    因【M/C】比值大於3.0（大部分小於5.0）：為使用複方鴉
    片甘草合劑或海洛因。由上述得知（A）使用複方鴉片甘草
    合劑其尿液檢體中嗎啡的濃度不太可能大於4000ng/ml，（B
    ）如果是服用錠劑，無法由嗎啡除以可待因比值明確區分是
    使用複方鴉片甘草合劑或海洛因。（C）使用海洛因者其嗎
    啡與可待因【M/C】比值通常會比使用複方鴉片甘草合劑的
    人來的高。」（參本院卷第32～33頁）。(五)被告尿液送鑑定
    結果，可待因濃度為617ng/ml，嗎啡濃度為2579ng/ml，此
    有詮昕科技股份有限公司所出具之濫用藥物尿液檢驗報告一
    紙在卷可佐（參偵卷第3頁）。足徵其尿液中嗎啡濃度小於
    3000ng/ml，嗎啡與可待因之比值約4.18，小於5.0。核諸前
    揭研究報告，被告的尿液中雖檢驗出有嗎啡及可待因之陽性
    反應，但甚有可能係服用含有阿片酊之BROWN MIXTURE溶液
    及含有可待因之COSOPIN藥錠所造成。
五、綜上所查，可知被告於採尿前四天（即95年10月13日）、二
    天（即95年10月15日），曾因急性上呼吸道感染（參前揭霧
    峰澄清醫院診斷證明書所載）至劉耀宜內科診所、霧峰澄清
    醫院就醫，該二家醫院、診所所開給被告服用之藥物中含有
    可待因、阿片酊成份，服用之後可使尿液中檢出可待因及嗎
    啡之代謝物，是以被告於95年10月17日所採尿液中驗出有可
    待因及嗎啡之陽性反應，即可合理懷疑並非施用海洛因所造
    成，參以被告尿液中嗎啡及可待因之濃度及比值，均在研究
    報告中認為可能係使用複方鴉片甘草合劑、錠劑所造成之範
    圍內，本院因認被告所辯尚非無據。本件之積極證據即驗尿
    報告既不足為不利於被告事實之認定，且公訴人復未提出其
    他足以說服本院之證據，依前開判例意旨，即應為有利於被
    告之認定，更不必有何有利之證據。此外，復查無任何積極
    證據足資證明被告有何公訴人所指之犯行，依上揭條文規定
    ，自應為被告無罪之諭知。
據上論斷，應依刑事訴訟法第301條第1項，判決如主文。
本件經檢察官甲○○到庭執行職務
中　　華　　民　　國　　96　　年　　3 　　月　　12　　日
                        臺灣臺中地方法院刑事第十三庭
                            審判長法  官  李秋娟
                                  法  官  陳得利
                                  法  官  黃裕仁
以上正本證明與原本無異。
如不服本判決，應於收受送達後10日內向本院提出上訴書狀（應
附繕本）。
　　　　　　　　　　　　　　　　　書記官  吳慕先
中　　華　　民　　國　　96　　年　　3 　　月　　12　　日
